【裁判字號】    98,訴,84
【裁判日期】    980630
【裁判案由】    違反臺灣地區與大陸地區人民關係條例等
【裁判全文】
臺灣花蓮地方法院刑事判決            98年度訴字第84號
公  訴  人  臺灣花蓮地方法院檢察署檢察官
被      告  戊○○
            乙○○
上  一  人
選任辯護人  吳明益律師
上列被告因違反臺灣地區與大陸地區人民關係條例等案件，經檢
察官提起公訴（97年度偵字第3500號），本院判決如下：
    主  文
戊○○共同違反不得使大陸地區人民非法進入臺灣地區之規定，
處有期徒刑捌月。減為有期徒刑肆月，如易科罰金，以銀元佰
元即新台幣玖佰元折算壹日。
戊○○其餘被訴違反不得使大陸地區人民非法進入臺灣地區之規
定以及行使使公務員登載不實文書罪部分均無罪。
乙○○無罪。
    事  實
一、戊○○與潘俊樵（另行審結）明知臺灣地區女子甲○○、丁○○並無與大陸地區男子結婚之真意，竟於民國 91年9月間
    ，招攬甲○○、丁○○前往大陸地區福建省福州市分別與大
    陸地區男子林勇、林道愛辦理結婚手續，甲○○、丁○○因
    貪圖免費旅遊之利益而應允之，由潘俊樵辦理甲○○、丁○○前往大陸地區之手續後，由戊○○偕同甲○○、丁○○於
    91年9月12日前往大陸地區福建省福州市，6人共同基於行使
    明知為不實之事項而使公務員登載於職務上所掌公文書之概
    括犯意聯絡，由甲○○與林勇、松惠美與林道愛分別於附表
    一所示之時間，至福建省福州市公證處舉行公證結婚儀式，
    以取得公證結婚證明書。嗣甲○○、丁○○返台後，分別於
    附表一所示之時間持上開結婚證明書等文件，赴花蓮縣吉安
    鄉戶政事務所申辦結婚登記，使該戶政事務所不知情之承辦
    公務員將甲○○與林勇、丁○○與林道愛結婚之不實事項，
    登載於其職務上所執掌之戶籍登記簿冊公文書，並據以核發
    戶籍謄本，足生損害於戶政機關對於結婚戶籍登記管理之正
    確性；嗣甲○○、丁○○復分別填具「大陸地區人民進入臺
    灣地區保證書」及「大陸地區人民進入臺灣地區旅行證申請
    書」等文件，先於附表一所示之時間至花蓮縣警察局吉安分
    局太昌派出所，向辦理對保之警員出示上開登載有前述結婚
    不實事項之戶籍謄本而行使之，憑以辦理對保手續，再持上
    開「大陸地區人民進入臺灣地區保證書」、「大陸地區人民
    進入臺灣地區旅行證申請書」，連同上開登載有前述結婚不
    實事項之戶籍謄本等文件，向內政部警政署入出境管理局（
    下稱境管局）辦理大陸地區人民林勇、林道愛進入臺灣地區
    旅行證申請事宜，申請大陸配偶以探親名義進入臺灣地區之
    旅行證，足生損害於境管局對於大陸地區人民進入臺灣地區
    旅行證審核管理之正確性；經境管局承辦人員實質審核後，
    仍未察而據以發予林勇、林道愛進入臺灣地區旅行證，林勇
    等 2人乃持上開旅行證於附表一所示之時間搭機進入臺灣地
    區。
二、案經內政部入出國及移民署專勤事務第一大隊花蓮縣專勤隊
    報告台灣花蓮地方法院檢察署檢察官偵查起訴。
    理  由
一、訊據被告戊○○於本院審理時否認犯罪，辯稱伊僅陪同甲○○、丁○○赴大陸，然並未仲介伊等以假結婚方式幫助大陸
    地區男子林勇、林道愛進入台灣地區云云，惟其於警詢中即
    已坦承受潘俊樵之託找到甲○○、丁○○充當假結婚人頭，
    並帶領 2女至大陸之情節，復於本院準備程序時認罪，且與
    亦認罪之證人即共同正犯潘俊樵、甲○○、丁○○（另行審
    結）所供述情節相符，復有卷附林勇與甲○○、林道愛與丁○○大陸地區福建省福州市公證處結婚公證書、財團法人海
    峽交流基金會證明書、結婚登記申請書、大陸地區人民進入
    台灣地區旅行證申請書、保證書、旅客入出境紀錄查詢資料
    （見內政部入出國及移民署專勤事務第一大隊花蓮縣專勤隊
    97年7月12日移署專一花縣安字第 0970040478號刑案偵查卷
    宗第86-93頁、第110-117頁、台灣花蓮地方法院檢察署97年
    度偵字第3500號卷第 28、29、112-117頁）等可參，其於本
    院審理時翻異前詞，否認犯罪，應係卸責之詞，不足採信。
    綜上，本案事證明確，應予依法論科。
二、核被告戊○○所為，係犯刑法第216條、214條之行使使公務
    員登載不實文書罪及違反修正前臺灣地區與大陸地區人民關
    係條例第15條第1款之規定，應依同條例第79條第1項之規定
    論處。臺灣地區與大陸地區人民關係條例第79條業於92年10
    月29日修正公布，並於同年92年12月31日施行，將法定本刑
    由「5年以下有期徒刑、拘役或科或併科新台幣 50萬元以下
    罰金」，提高為「1年以上7年以下有期徒刑，得併科新台幣
    1 百萬元以下罰金」，經比較修正前後之規定，以修正前之
    規定有利於被告，依刑法第2條第1項前段之規定，應適用修
    正前之台灣地區與大陸地區人民關係條例第79條第 1項規定
    （查共同正犯甲○○、丁○○申請大陸地區配偶林勇、林道
    愛旅行證之時間，分別為91年10月15日、10月28日，雖林勇
    第3次進入台灣地區之時間，已為該條例修正施行後之93年4
    月 3日，然其取得許可證之後之入境行為，已不需被告戊○○或共犯潘俊樵、甲○○、丁○○之積極犯行配合，是認被
    告之犯行，仍應適用修正前之臺灣地區與大陸地區人民關係
    條例，附此敘明）。又被告為上開犯行之後，刑法部分條文
    業經修正，並自95年7月1日生效，將第28條「共同實施」修
    正為「共同實行」；將第55條、第56條牽連犯、連續犯之規
    定刪除，依刑法第2條第1項之規定，比較新舊法適用之結果
    及最高法院 95年第8次刑庭會議決議意旨，均應適用修正前
    之上開各條較有利於被告，合此說明。被告與潘俊樵就全部
    犯行，被告與甲○○、丁○○就其等各自與大陸地區男子林
    勇、林道愛假結婚之全部犯行，被告與林勇、林道愛各自所
    涉行使使公務員登載不實文書罪部分，各有犯意聯絡、行為
    分擔，均為共同正犯。被告所為使公務員登載不實之低度行
    為，應為行使之高度行為所吸收。被告多次行使使公務員登
    載不實文書，時間緊接，犯罪構成要件相同，顯係基於概括
    犯意而為之，屬連續犯，以一罪論，應依修正前刑法第56條
    加重其刑。其所犯連續行使使公務員登載不實文書罪與使大
    陸地區人民非法進入台灣地區罪，兩罪有方法、目的之裁判
    上一罪牽連犯關係，應從一重之修正前之台灣地區與大陸地
    區人民關係條例第79條第1項處斷。被告以1行為同時招攬甲○○、丁○○與大陸地區男子假結婚，觸犯數罪名，為想像
    競合犯，僅論以一罪。
四、爰審酌被告戊○○為小學肄業之原住民，年已70多歲，智識
    程度不高，因經濟狀況不佳，貪圖小利，受主嫌潘俊樵之委
    託，招攬甲○○、丁○○赴大陸地區假結婚，以此方式使大
    陸地區人民進入台灣地區之犯罪動機、手段、對我國入出境
    管制所生危害非輕，犯後原於本院準備程序中認罪，嗣於審
    理時否認犯行，態度未知悔悟，量處如主文所示之刑，另被
    告犯罪時之刑法第41條第1項前段規定：「犯最重本刑為5年
    以下有期徒刑以下之刑之罪，而受 6個月以下有期徒刑或拘
    役之宣告，因身體、教育、職業、家庭之關係或其他正當事
    由，執行顯有困難者，得以1元以上3元以下折算 1日，易科
    罰金。」，又被告行為時之易科罰金折算標準，廢止前之罰
    金罰鍰提高標準條例第 2條前段規定，就其原定數額提高為
    100倍折算1日，則本件被告行為時之易科罰金折算標準，應
    以銀元300元折算1日，經折算為新臺幣後，應以新臺幣 900
    元折算為1日。惟95年7月1日修正公佈施行之刑法第41 條第
    1項前段則規定：「犯最重本刑為5年以下有期徒刑以下之刑
    之罪，而受 6個月以下有期徒刑或拘役之宣告者，得以新臺
    幣1千元、2千元或3千元折算1日，易科罰金。」，比較修正
    前後之易科罰金折算標準，以行為時之規定，較有利於被告
    ，則應依刑法第2條第1項前段，適用修正前刑法第41條第 1
    項前段規定，諭知易科罰金之折算標準。又被告犯罪時間係
    在96年4月24日以前，所犯合於中華民國 96年罪犯減刑條例
    第 2條第1項第3款之規定，爰依該條例減其宣告刑二分之一
    ，並諭知易科罰金之折算標準。
五、公訴意旨另以：被告戊○○並無結婚之真意，於91年間，經
    潘俊樵（另案審結）以免費招待至大陸地區旅遊與給付1萬5
    千元之報酬為代價，招攬其前往大陸地區與大陸地區女子假
    結婚，戊○○貪圖上開利益，乃與潘俊樵基於使大陸地區人
    民非法進入臺灣地區之犯意聯絡、及行使使公務員登載不實
    公文書之概括犯意聯絡，由潘俊樵辦理戊○○前往大陸地區
    之手續，於 91年4月11日共同前往大陸地區福建省福州市，
    戊○○與乙○○於附表二所示之時間在福建省福州市公證處
    辦理公證結婚儀式，取得結婚公證書。嗣戊○○返台後，於
    附表二所示之時間持上開結婚證明書等文件，赴花蓮縣吉安
    鄉戶政事務所申辦結婚登記，使該戶政事務所不知情之承辦
    公務員將戊○○、乙○○結婚之不實事項，登載於其職務上
    所執掌之戶籍登記簿冊公文書，並據以核發戶籍謄本，足生
    損害於戶政機關對於結婚戶籍登記管理之正確性；嗣戊○○
    復分別填具「大陸地區人民進入臺灣地區保證書及「大陸地
    區人民進入臺灣地區旅行證申請書」等文件，先於附表二所
    示之時間至花蓮縣警察局吉安分局太昌派出所，向辦理對保
    之警員出示上開登載有前述結婚不實事項之戶籍謄本而行使
    之，憑以辦理對保手續，足生損害於該警察機關對於大陸地
    區人民在臺灣地區生活管理之正確性；再持上開「大陸地區
    人民進入臺灣地區保證書」、「大陸地區人民進入臺灣地區
    旅行證申請書」，連同上開登載有前述結婚不實事項之戶籍
    謄本等文件，向境管局辦理大陸地區人民乙○○進入臺灣地
    區旅行證申請事宜，憑之申請大陸配偶以探親名義進入臺灣
    地區之旅行證，足生損害於境管局對於大陸地區人民進入臺
    灣地區旅行證審核管理之正確性；經境管局承辦人員實質審
    核後，仍未察而據以發予乙○○進入臺灣地區旅行證，乙○○乃持上開旅行證於附表二所示之時間搭機進入臺灣地區，
    因認被告戊○○、乙○○均涉犯刑法第216、214條之行使使
    公務員登載不實文書罪嫌，戊○○另違反臺灣地區與大陸地
    區人民關係條例第15條第1款之規定，應依同條例79條第1項
    之罪論處云云。
六、按犯罪事實應依證據認定之，無證據不得認定犯罪事實，又
    不能證明被告犯罪者，應諭知無罪之判決，刑事訴訟法第15
    4條第2項、第301條第1項分別定有明文。次按認定犯罪所憑
    之證據，雖不以直接之證據為限，間接證據亦包含在內，然
    而無論直接證據或間接證據，其為訴訟上之證明，須於通常
    一般人均不致有所懷疑，而得確信其為真實之程度者，始得
    據為有罪之認定，倘其證明尚未達於此一程度，而有合理之
    懷疑存在時，事實審法院復已就其心證上理由予以闡述，敘
    明其無從為有罪之確信，因而為無罪之判決，尚不得任意指
    為違法；又刑事訴訟法第161條已於 91年2月8日修正公布，
    修正後同條第 1項規定：檢察官就被告犯罪事實，應負舉證
    責任，並指出證明之方法。因此，檢察官對於起訴之犯罪事
    實，應負提出證據及說服之實質舉證責任。倘其所提出之證
    據，不足為被告有罪之積極證明，或其闡明之證明方法，無
    從說服法官以形成被告有罪之心證，基於無罪推定之原則，
    自應為被告無罪判決之諭知，最高法院76年臺上字第4986號
    、92年臺上字第128號分別著有判例可資參照。
七、訊據被告2人堅詞否認有何假結婚犯行，被告戊○○辯稱:我
    跟乙○○是真的結婚，有住在一起，並生了一個小孩黃維城
    ，黃維城確實是我的骨肉，但是我跟乙○○去年 4月30日已
    經離婚了等語；被告乙○○辯稱: 我們是真的結婚，小孩黃
    維城在94年12月27日出生，是我跟戊○○生的，黃維城現在
    跟我住等語。公訴人認被告戊○○、乙○○涉上開犯嫌，無
    非係以被告戊○○在警詢中之自白及附表二所示結婚、申請
    入境文件為其論據，惟查:
  (一)被告戊○○於警詢中並未自承假結婚，而係經警多次詢問被
    告戊○○為何與乙○○結婚？是否為假結婚？被告戊○○先
    稱「不知道」，或未回答，最後答稱「算假的好了」，即由
    警方直接記載「我們是假結婚」，有台灣花蓮地方法院檢察
    署檢察事務官98年2月13日勘驗筆錄在98年度核交字第 25號
    卷第2-4頁可參，是其於 97年8月5日偵查中及於本院行準備
    程序時所稱: 「當時移民署沒給我吃中飯，我在氣頭上，想
    到我跟乙○○越來越不好，才會講那些話」，「我早上 9點
    就到移民署去報到，午飯也沒有讓我吃，在移民署那邊一直
    問到下午 2點，我心臟不好、血壓高，又沒吃飯，他們要我
    承認，我就可以回去，我就順著他們的話說，那時我乙○○
    感情也不好，她帶小孩回大陸也沒跟我講，一時生氣，所以
    才會那樣講」等語，並非無稽，是尚難僅憑被告戊○○於警
    詢中一時氣憤之供述，即對被告2人為不利認定。
  (二)又證人即花蓮縣吉安分局太昌派出所警員林進來於 97年9月
    17日偵查中證稱: 我認識管區的居民戊○○、乙○○，我們
    都會去訪查戶口，去查戶口時，有時有看到乙○○與戊○○
    同住，有時沒有，我巡邏的路線有從戊○○家前面經過，有
    次看到很多人我就進去看，原來是戊○○的小孩子滿月，有
    辦桌，我當時沒有注意有無滿月油飯等語明確，而證人丙○○到庭證稱: 我認識戊○○，他跟我租房子，後來他娶了大
    陸姑娘，我有看過，他是從 93年5月15日開始承租，租賃契
    約是我所簽名，沒有偽造，我住在20號，戊○○租15號，是
    兩對門，我出門就會看到15號，有一段時間，我有看到他帶
    位大陸姑娘，就是剛剛在庭的乙○○，戊○○是原住民喜歡
    喝酒，所以我一開門，有時候就會看到很多原住民在屋簷下
    喝酒，乙○○有時也在，這段時間我有看到乙○○大肚子，
    戊○○有跟我說乙○○是他太太，乙○○生產後，戊○○抱
    了個娃娃過來邀我，請了很多人，叫我去喝酒，說是小孩滿
    月，15號那間房子有 1個客廳、1間廚房、1間房間，廁所在
    廚房的外面，總坪數應該有20坪大，洗完衣服是曬在15號的
    屋簷之下，我打開門就看得到，我有看到女生的內衣褲和花
    花綠綠的女式衣服，我是家庭主婦沒有上班，印象中請客完
    之後，我就沒有看到乙○○，我問戊○○說你太太呢？他說
    他們離婚了。在他們同住的期間，有常常聽到罵三字經及大
    聲吵架，但每次喝酒都這樣，我也不知道他們吵什麼，聲音
    是有男有女等語（見 98年6月17日審判筆錄），又被告乙○○於 91年8月19日即入境，有旅客入出境紀錄查詢單在卷可
    佐，其於警詢中供述來台後，先與被告戊○○居住在花蓮市
    國福里1號之91，住了1年多，才搬到花蓮縣吉安鄉○○村○○路482巷15號，住了 2、3個月，因戊○○對伊不像以前那
    麼好，且該處的環境很差，又常有女性友人到家裡找戊○○
    ，戊○○常喝醉酒，與伊起衝突，伊才會自己搬到花蓮市○○路 571巷23號租屋居住，各自生活等語，與證人林進來、
    丙○○所述大致相符，是可認定從乙○○ 91年8月19日入境
    後，至少到 93年5月15日戊○○搬至花蓮縣吉安鄉向證人丙○○租屋居住時，仍屬同居狀態，且共同生育1子黃維城，2
    人既確實有共同生活甚且生養子女之事實，即難認被告戊○○、乙○○僅係欲以假結婚方式，使乙○○入境台灣，自不
    能僅憑嗣後 2人感情不睦，而分居、離婚，即推論自始即無
    結婚真意。
  (三)綜上，公訴人所舉證據，尚不足使本院形成有罪之心證，復
    查無其他積極證據足以對被告為不利之認定，依照上開說明
    ，應為無罪之諭知。
據上論斷，應依刑事訴訟法第299條第1項、第301條第1項前段，
修正前台灣地區與大陸地區人民關係條例第79條第1項、第 15條
第1款，刑法第11條前段、第2條第1項前段、第216條、第 214條
，修正前刑法第28條、第56條、第55條、第41條第 1項前段，廢
止前之罰金罰鍰提高標準條例第1條前段、第2條，中華民國96年
罪犯減刑條例第2條第1項第3款、第7條、第9條，判決如主文。
中    華    民    國    98    年    6     月    30    日
                  刑事第一庭    審判長法  官  張健河
                                      法  官  魏俊明
                                      法  官  蕭一弘
以上正本證明與原本無異。
如不服本判決應於收受送達後10日內向本院提出上訴書狀，並應
敘述具體理由。其未敘述上訴理由者，應於上訴期間屆滿後20日
內向本院補提理由書 (均須按他造當事人之人數附繕本)「 切勿
逕送上級法院」。
中    華    民    國    98    年    6     月    30    日
                                      書記官
附表一:
┌───┬───┬────┬────┬────┬────┐
│被告  │結婚  │結婚登記│派出所對│申請旅行│大陸配偶│
│      │      │        │保      │證      │進入台灣│
├───┼───┼────┼────┼────┼────┤
│甲○○│91年9 │91年10月│91年10月│91年10月│91年12月│
│林勇  │月20日│11日    │15日、  │15日    │3日，   │
│      │      │        │92年7月3│        │92年7月 │
│      │      │        │日、    │        │10日，  │
│      │      │        │93年1月4│        │93年4月3│
│      │      │        │日。    │        │日。    │
├───┼───┼────┼────┼────┼────┤
│丁○○│91年9 │91年10月│91年10月│91年10月│91年11月│
│林道愛│月27日│25日    │15日、  │28日    │27日，  │
│      │      │        │92年6月 │        │92年8月 │
│      │      │        │20日、  │        │25日    │
│      │      │        │93年2月 │        │        │
│      │      │        │12日。  │        │        │
└───┴───┴────┴────┴────┴────┘
附表二
┌───┬───┬────┬────┬────┬────┐
│被告  │結婚  │結婚登記│派出所對│申請旅行│大陸配偶│
│      │      │        │保      │證      │進入台灣│
├───┼───┼────┼────┼────┼────┤
│戊○○│91年5 │91年6月 │91年6月 │91年6月 │91年8月 │
│乙○○│月17日│10日    │20日，  │24日    │19日，  │
│      │      │        │93年6月 │        │93年11月│
│      │      │        │25日    │        │20日，  │
│      │      │        │        │        │95年12月│
│      │      │        │        │        │1日     │
└───┴───┴────┴────┴────┴────┘
附錄本判決論罪之法律條文：
中華民國刑法第216條：
行使第210條至第215條之文書者，依偽造、變造文書或登載不實
事項或使登載不實事項之規定處斷。
中華民國刑法第214條：
明知為不實之事項，而使公務員登載於職務上所掌之公文書，足
以生損害於公眾或他人者，處3年以下有期徒刑、拘役或5百元以
下罰金。
修正前臺灣地區與大陸地區人民關係條例第15條第1款：
下列行為不得為之：
一、使大陸地區人民非法進入臺灣地區。
修正前臺灣地區與大陸地區人民關係條例第79條：
違反第15條第1款規定者，處5年以下有期徒刑、拘役或科或併科
新台幣50萬元以下罰金。


司法院資訊處製作；財團法人民間司法改革基金會備份。
